【裁判字號】    98,上,238
【裁判日期】    990119
【裁判案由】    返還借款
【裁判全文】
臺灣高等法院民事判決                   98年度上字第238號
    上  訴  人  丁○○
    訴訟代理人  劉竭輝律師
    被上訴人    乙○○○
                丙○○
                甲○○
    共      同
    訴訟代理人  張菀萱律師
    複代理人    陳筱屏律師
                何家怡律師
                余文恭律師
                李盈佳律師
上列當事人間請求返還借款事件，上訴人對中華民國98年1月21
日臺灣板橋地方法院97年度訴字第1313號第一審判決提起上訴，
本院於98年12月29日言詞辯論終結，判決如下：
    主      文
上訴駁回。
第二審訴訟費用由上訴人負擔。
    事實及理由
一、上訴人主張：
  (一)民國92年間，上訴人因需用新台幣（下同）1,000 餘萬元，
    而被上訴人之被繼承人訴外人陳維仁（業於96年2 月9 日死
    亡）需用130 萬元，故乃提供雙方共有之台北縣板橋市○
    ○路○ 段183 號建物及土地之應有部分設定抵押權作為借款
    之擔保，共同向台新銀行江翠分行辦理貸款1,200 萬元，台
    新銀行依約於92年8 月5 日核撥1,200 萬元貸款至上訴人帳
    戶，上訴人則於92年8 月12日提領現金，借貸130 萬元與陳
    維仁。
  (二)陳維仁又於92年8 月18日向上訴人借款40萬元，於93年2 月
    26日向上訴人借款350 萬元，合計520 萬元，約定利息為年
    息2.8%。
  (三)嗣陳維仁分別於92年8 月20日還款40萬元、93年9 月13日還
    款219 萬元、93年11月22日還款60萬元、95年12月28日還款
    1 萬元，共計還款320 萬元，尚積欠上訴人200 萬元本息。
    陳維仁因考量向上訴人所為之清償皆無記錄可稽，乃於94年
    7 月27日書立「台新銀行─陳維人（應為「仁」之誤）分攤
    貸款利息─支付記錄」，詳載與上訴人間之借款本息金額，
    請上訴人簽名確認，陳維仁並於第2 頁親筆書立「茲向丁○
    ○先生借貸金額新台幣貳佰零壹萬元整，如此表格，特此立
    據，銀行利息皆如此表付清」（下稱系爭支付紀錄）。而陳
    維仁復於95年12月28日清償本金1萬元，故陳維仁尚積欠上
    訴人200萬元借款本金及自94年8月1日起計算之利息。
  (四)系爭支付紀錄繕打記載有部分與事實不符，故陳維仁始親筆
    書立確認有向上訴人借款201 萬元之事實，實際上陳維仁於
    繕打支付紀錄時，即明知尚積欠上訴人201萬元借款債務仍
    未清償，因渠有意脫免債務，故刻意將向上訴人另行借款之
    350萬元記載成「2/26又多分貸到本$350,000（應為350萬元
    之誤載）」，意圖使人誤以為該350萬係陳維仁向台新銀行
    所分貸。惟陳維仁向台新銀行僅分貸130萬元，350萬根本與
    台新銀行之借款無涉。又陳維仁於支付紀錄內將應支付上訴
    人之利息與應繳交台新銀行之利息一併加以計算，且記載「
    貸款利息依分貸本金數額按月交丁○○轉付台新銀行至94年
    7月份12止」云云，使人誤以為利息均係陳維仁交上訴人轉
    付台新銀行。實則系爭支付紀錄所記載93年3月後之利息，
    亦應包括陳維仁向上訴人借款所應支付之利息，且93年9 月
    陳維仁業已清償台新銀行130萬元本金，故嗣後之利息記載
    均係支付與上訴人，而與台新銀行借款無關。系爭支付紀錄
    繕打部分之記載顯有違誤，是陳維仁先前持系爭支付紀錄要
    求上訴人簽名確認時，上訴人認該記載有部分與事實不符，
    即向陳維仁反應，為避免爭議，陳維仁亦明知實仍欠上訴人
    201萬元借款，始親筆書立「茲向丁○○先生借貸金額新台
    幣貳佰零壹萬元整，如此表格，特此立據，銀行利息皆如此
    表付清」。
  (五)至於陳維仁自行繕打系爭支付紀錄為自93年9月起即清償上
    開130萬元部分欠款，惟實際上陳維仁係於93年9月13日匯款
    共219萬元與上訴人以清償上開債務。惟至94年1月12日，台
    新銀行始將該筆130萬元予以扣款，上訴人為求精確，始稱
    陳維仁清償台新銀行130萬借款係94年1月，並無矛盾。
  (六)而被上訴人乙○○○為陳維仁之配偶，被上訴人丙○○、甲
    ○○為其子女，渠等應自陳維仁死亡之時起，繼承陳維仁對
    上訴人所負借款債務，並依民法第1153條規定負連帶責任。
    上訴人業於95年5 月18日以存證信函催告被上訴人清償欠款
    ，未獲置理，爰依消費借貸關係請求被上訴人連帶給付200
    萬元本息等語。惟原審為上訴人敗訴之判決，上訴人為此聲
    明不服並上訴聲明：(一)原判決廢棄。(二)被上訴人應連帶給付
    上訴人200 萬元，及自94年8 月1 日起至清償日止，按週年
    利率2.8%計算利息。(三)願供擔保請准宣告假執行。
二、被上訴人則以：
  (一)上訴人僅舉證證明上訴人曾就其所有之帳戶提款，以及上訴
    人與陳維仁及被上訴人丙○○、乙○○○，有資金往來事實
    ，但並未證明上訴人確有交付款項，亦未證明與陳維仁間達
    成借貸及年利率2.8%利息之意思表示合致。且上訴人主張之
    事實與證據互核不符：
    1.依土地銀行存摺明細所示，上訴人於92年8月12日所提領
      之現金為140萬元，而非其所主張之130萬元。
    2.上訴人稱陳維仁於95年12月28日匯入1萬5,600元，其中1
      萬元為返還本金，5,600元係繳交銀行之利息云云；惟對
      照系爭支付紀錄，並無該項利息記載。
    3.陳維仁於94年7月27日結算時並未返還借款尾數，卻遲至1
      年5個月後，始於95年12月28日特意匯款返還本金1萬元，
      顯違經驗及論理法則。
    4.依土地銀行存摺所示，陳維仁尚於95年12月13日匯款1萬
      4,400元及96年1月30日匯款5,130元，益證上訴人僅係為
      配合系爭支付紀錄，而刻意拼湊事實及數字。
  (二)系爭支付紀錄資料多為電腦打字，且將陳維仁自己最熟悉之
    姓名打錯，是該資料是否確為陳維仁所製作，已有可疑。況
    依其上所載內容，上訴人與陳維仁係以共有財產即台北縣板
    橋市○○路183號不動產共同向銀行抵押借款，而非陳維仁
    直接向上訴人借款，復對照其上所載陳維仁分貸到的本金金
    額及日期，依序為92年9月130萬元、93年3月480萬元及93年
    9 月201萬元，亦與上訴人主張其借款予陳維仁之時間、金
    額不符。又上訴人主張其與陳維仁間有成立消費借貸合意，
    並有約定利息，顯與系爭支付紀錄不符。且上訴人主張係以
    現金交付方式，貸與陳維仁130萬元及350萬元，顯與常情相
    違等語，資為抗辯。並答辯聲明：上訴駁回。
三、兩造不爭執之事實：
  (一)訴外人陳維仁於96年2月9日死亡，被上訴人乙○○○為其配
    偶，被上訴人丙○○、甲○○為其子女，被上訴人等並已向
    原法院聲請限定繼承，有戶籍謄本、96年度繼字第635號裁
    定影本附卷可稽（見原法院卷第26 至28、55至56頁）。
  (二)上訴人於97年5月15日以台北建北郵局第1652號存證信函催
    告被上訴人等清償欠款，有上開存證信函影本可證（見原法
    院卷第14至15頁）。
四、兩造爭執要點為：陳維仁是否先後向上訴人借款130萬元、
    350萬元？上訴人得否請求被上訴人連帶給付200萬元本息？
    茲就兩造爭點及本院得心證理由分述如下：
  (一)按當事人主張有利於己之事實者，就其事實有舉證之責任，
    民事訴訟法第277條前段定有明文。次按消費借貸者，謂當
    事人一方移轉金錢或其他代替物之所有權於他方，而約定他
    方以種類、品質、數量相同之物返還之契約，民法第474 條
    第1項亦有明文。故關於消費借貸契約之成立，除需有借貸
    物之交付外，尚需契約當事人對於借貸之意思表示相互一致
    始能成立。
  (二)經查被上訴人之被繼承人陳維仁先前於93年3月26日書立借
    據一紙，載明：「茲向大哥丁○○（即上訴人）先生於民國
    92 年08月05日借新台幣壹佰參拾萬元整，另於93年3月26日
    再向大哥借款新台幣參佰伍拾萬元整。以此立據。備注（註
    ）利息以台新銀行利息為準。立據人：陳維仁」，有借據影
    本為證（見本院卷第17頁），且被上訴人並不否認其形式上
    之真正，則據此固足以證明陳維仁曾分別向上訴人借款130
    萬元及350萬元，核計480萬元。惟被上訴人否認上訴人曾基
    於借貸合意而交付金錢，則依上說明，上訴人就此即應進一
    步負舉證證明責任。
  (三)而上訴人雖細述其與陳維仁間之資金往來情形，且被上訴人
    就上訴人所提出下列證據亦不爭執，茲說明如下：
  1.陳維仁與上訴人以雙方共有、門牌號碼台北縣板橋市○○路
    ○ 段183號之建物及其基地應有部分，設定抵押權供借款之
    擔保，共同向台新銀行江翠分行借款1,200萬元，台新銀行
    並於92年8月5日核撥1,200萬元貸款至上訴人帳戶，亦有台
    新銀行借款借據暨約定書、上訴人所有台新銀行存摺影本可
    稽（見原審卷第71至83頁）。
  2.上訴人於收受上開台新銀行貸款後，於92年8月12日領取現
    金530萬元，將其中330萬元匯入訴外人陳許秀貞即上訴人之
    妻所有台北縣板橋市農會（下稱板橋農會）之帳戶；其餘
    200 萬元則匯入上訴人所有之土地銀行帳戶，並於同日領取
    現金140萬元。上訴人復於92年8月14日領取台新銀行帳戶中
    之660萬元，並匯至訴外人潘玉雲即上訴人之媳所有之板橋
    農會之帳戶，有上訴人所有台新銀行、土地銀行存摺、陳許
    秀貞及潘玉雲所有板橋農會存摺影本為證（見原審卷第6、
    79 至80、84至88頁）。
  3.又訴外人陳許秀貞即上訴人之妻另向台北縣板橋市農會借款
    350萬元，農會並於93年2月12日核撥貸款至陳許秀貞之帳戶
    ，同日即轉匯至上訴人之台新銀行帳戶，上訴人並於同日領
    取現金350萬元，有上訴人所有台新銀行存摺、陳許秀貞板
    橋農會存摺影本為證（見原審卷第81、85頁）。
  4.另陳維仁於93年09月13日自日盛銀行板橋分行、合作金庫板
    橋分行分別匯款94萬元、25萬元與上訴人，被上訴人楊惠珠
    亦於同日自合作金庫板橋分行匯入100萬元，共計219萬元。
    而陳維仁復於93年11月22日自一銀匯款60萬元與上訴人，並
    於95年12月28日給付現金1萬5,600元並存入上訴人之帳戶，
    有上訴人所有台新銀行往來明細影本為證（見原審卷第10、
    11 頁）。
  (四)惟綜上所述，雖足以證明上訴人曾與被上訴人之被繼承人陳
    維仁共同向台新銀行借款，以及陳維仁於93年09月13日分別
    匯款94萬元、25萬元與上訴人，被上訴人楊惠珠亦於同日匯
    款100萬元與上訴人，而陳維仁復於93年11月22日匯款60萬
    元與上訴人，並於95年12月28日給付現金1萬5,600元與上訴
    人，共計給付上訴人280萬5,600元（計算式：940,000＋
    250,000＋1,000,000＋15,600＋600,000＝2,805,600）。則
    參酌陳維仁於93年3月26日所書立之借據，固足以證明陳維
    仁確曾向上訴人借款，並返還借款共280萬5,600元與上訴人
    ，但據此尚不足以證明上訴人究竟貸與總金額若干。蓋上訴
    人雖曾於92年8月12日自上訴人所有之土地銀行帳戶領取現
    金140萬元，復於93年2月12日自上訴人之台新銀行帳戶領取
    現金350萬元，前後共計490萬元，雖有領款，但用途多端，
    據此尚不足以證明上訴人確實將該等款項貸與陳維仁。且上
    訴人主張陳維仁向上訴人借款共480萬元，其金額亦與上訴
    人所領取之上開現金金額不符。是被上訴人所辯，應屬可採
    。
  (五)至於陳維仁雖於94年7月間書立「台新銀行陳維仁分攤貸款
    利息支付紀錄」，記載：「1.本項貸款為雙方共有財產文化
    路1段183號抵押借款之其中項下。2.雙方言定貸款具名人為
    丁○○（即上訴人）。3.雙方互保之保證人為陳維仁、陳俊
    儒、許秀真。」又依該紀錄所示，陳維仁自92年9月間起至
    93 年2月間止，所分貸本金金額為130萬元，復於93年2月份
    所示備註欄並註明：「2/26又多分貸到本350,000」，有該
    項紀錄影本可證（見原審卷第12至13頁）。惟被上訴人否認
    該項紀錄為真正，且上訴人主張貸與350萬元與陳維仁，但
    依上開紀錄所示卻僅為35萬元，顯然不符。又依上開紀錄所
    示，上訴人依序於92年9月間貸與130萬元、93年3月間貸與
    480 萬元、及93年9月間貸與201萬元，與上訴人主張其貸與
    陳維仁之時間、金額不符。是被上訴人所辯，亦屬有據。
  (六)從而上訴人除陳維仁返還金額部分外，既不能舉證證明確實
    另交付相當系爭借款金額與陳維仁，則其依據消費借貸、繼
    承之法律關係，請求陳維仁之繼承人即被上訴人乙○○○、
    丙○○及甲○○連帶給付200萬元本息之金額，即屬無據。
五、綜上所述，上訴人請求被上訴人連帶給付200萬元本息，並
    非正當。原審為上訴人敗訴之判決，並無不合。上訴意旨指
    摘原判決不當，求予廢棄改判，為無理由，應予駁回。
六、因本件事證已臻明確，兩造其餘主張、陳述及所提之證據，
    經本院審酌後認與判決結果不生影響，爰不逐一論列，附此
    敘明。
七、據上論結，本件上訴為無理由。依民事訴訟法第449條第1項
    、第78條，判決如主文。
中    華    民    國    99    年    1    月    19    日
                    民事第七庭
                        審判長法  官 鄭三源
                              法  官 呂太郎
                              法  官 邱  琦
正本係照原本作成。
如不服本判決，應於收受送達後20日內向本院提出上訴書狀，其
未表明上訴理由者，應於提出上訴後20日內向本院補提理由書狀
（均須按他造當事人之人數附繕本）上訴時應提出委任律師或具
有律師資格之人之委任狀；委任有律師資格者，另應附具律師資
格證書及釋明委任人與受任人有民事訴訟法第466條之1第1項但
書或第2項（詳附註）所定關係之釋明文書影本。
中    華    民    國    99    年    1     月    22    日
                              書記官 廖艷莉
附註：
民事訴訟法第466條之1（第1項、第2項）：
對於第二審判決上訴，上訴人應委任律師為訴訟代理人。但上訴
人或其他法定代理人具有律師資格者，不在此限。
上訴人之配偶、三親等內之血親、二親等內之姻親，或上訴人為
法人、中央或地方機關時，其所屬專任人員具有律師資格並經法
院認為適當者，亦得為第三審訴訟代理人。

司法院資訊處製作；財團法人民間司法改革基金會備份。
